ACORDAO-COMPLETO-2552885

ACÓRDÃO 7197/2022 ATA 40/2022 - SEGUNDA CÂMARA

VISTOS, relatados e discutidos estes autos de Recurso de Reconsideração interposto pelo Sr. Josafá Martins de Oliveira contra o Acórdão 18430/2021-TCU-Segunda Câmara, Ministro Relator Bruno Dantas que, no âmbito de Tomada de Contas Especial (TCE) , que o considerou revel, julgou irregulares as suas contas e aplicou-lhe multa no valor de R$ R$¿25.000,00.
ACORDAM os Ministros do Tribunal de Contas da União, reunidos em Sessão de Segunda Câmara, com fundamento no arts. 32, inciso I, e 33 da Lei 8.443/1992, e diante das razões expostas pelo Relator, em:
9.1. conhecer do Recurso de Reconsideração interposto pelos Sr. Josafá Martins de Oliveira para, no mérito, negar-lhe provimento;
9.2. dar conhecimento ao recorrente e aos demais interessados.

Recurso de Reconsideração interposto pelo Sr. Josafá Martins de Oliveira contra o Acórdão 18.430/2021-TCU-2ª Câmara, Ministro Relator Bruno Dantas que, no âmbito de Tomada de Contas Especial (TCE), considerou-o revel, julgou irregulares as suas contas e aplicou-lhe multa no valor de R$ R$ 25.000,00.

Segunda Câmara

Caixa Econômica Federal.

3. Interessados/Responsáveis/Recorrentes:
3.1. Responsáveis: Aldemira Correia da Silva (CPF XXX.949.323-XX), Antonio Lucio da Silva (CPF XXX.168.753-XX), Associacao Consad-cons Seg AL Des Loc Mac Baturite (CNPJ 07.224.701/0001-53), Basilio Maciel de Lima (CPF XXX.796.123-XX), Josafa Martins de Oliveira (CPF XXX.859.223-XX).
3.2. Recorrente: Josafa Martins de Oliveira (XXX.859.223-XX).

13.1. Ministros presentes: Bruno Dantas (Presidente), Aroldo Cedraz (Relator) e Antonio Anastasia.
13.2. Ministro-Substituto presente: Marcos Bemquerer Costa.

ACORDAO-COMPLETO-2567710

Acórdão 2833/2023 - Segunda Câmara

AROLDO CEDRAZ

Ministro Bruno Dantas.

Trata-se de Recurso de Reconsideração (Peças 114 a 117) interposto pelo Sr. Josafá Martins de Oliveira contra o Acórdão 18430/2021-TCU-Segunda Câmara, Ministro Relator Bruno Dantas (Peça 92) que, no âmbito de Tomada de Contas Especial (TCE) , considerou-o revel, julgou irregulares as suas contas e aplicou-lhe multa no valor de R$ R$¿25.000,00.
2.	A Secretaria de Recursos (Serur) analisou a admissibilidade e o mérito do recurso, nos termos da instrução, que teve a concordância do corpo dirigente da unidade técnica, abaixo reproduzida como parte deste Relatório (Peças 132 e 133) :
	"[...] HISTÓRICO
2.	Trata-se de tomada de contas especial (TCE) instaurada pela Caixa Econômica Federal (Caixa) , em desfavor da Associação Consad - Consórcio de Segurança Alimentar e Desenvolvimento Local Maciço de Baturité e de seus ex-coordenadores, Aldemira Correia da Silva, Basílio Maciel de Lima, Josafá Martins de Oliveira e Antônio Lúcio da Silva, em razão da não comprovação da regular aplicação dos recursos do Contrato de Repasse CR.NR.0277620-41 (Siafi 648148) . Esse ajuste foi celebrado entre o extinto Ministério do Desenvolvimento Agrário e a Associação Consad para a execução de ações relativas ao programa Pronat descritas como "Assessoria Territorial, Elaboração de Projetos, Planejamento, Desenvolvimento, Feiras, Comunicação, Capacitação no Maciço de Baturité".
2.1.	O contrato de repasse teve vigência de 31/12/2008 a 31/3/2010 prorrogado sucessivamente até 24/10/2017 (peça 49) .  O valor total de recursos previsto para sua execução foi de R$ 170.000,00, sendo R$ 161.500,00 oriundos da União e R$ 8.500,00 correspondentes à contrapartida da entidade contratada. Do montante de recursos federais descentralizado, foi efetivamente utilizado, relativo à primeira parcela desbloqueada pela Caixa, o correspondente a R$ 136.286,00, disponibilizados em 21/12/2009 (peça 40) . O saldo dos recursos, no valor de R$ 48.482,01, foi devolvido à União em 17/12/2015 (peças 41-43) .
2.2.	A motivação para a instauração da presente Tomada de Contas Especial foi devido à não comprovação da regular aplicação dos recursos, inexecução total do objeto e ausência de prestação de contas dos recursos recebidos (matriz de responsabilização - peça 1) .  
2.3.	No Relatório de TCE, o tomador de contas concluiu pela ocorrência de dano ao erário, no valor original de R$ 136.286,00, imputando-se a responsabilidade a Aldemira Correia da Silva, Coordenadora no período de 25/2/2011 a 25/2/2013, Basílio Maciel de Lima, Coordenador no período de 9/5/2014 a 9/5/2017, Josafá Martins de Oliveira, Coordenador no período de 28/2/2009 a 10/4/2010, Antônio Lúcio da Silva, Coordenador no período de 10/4/2010 a 25/2/2011 e Associação Consad - Consórcio de Segurança Alimentar e Desenvolvimento Local Maciço de Baturité (peça 49) .
2.4.	Em 20/9/2019, a Controladoria-Geral da União emitiu o relatório de auditoria (peça 50) , em concordância com o relatório do tomador de contas. O certificado de auditoria e o parecer do dirigente do órgão de controle interno concluíram pela irregularidade das presentes contas (peças 51 e 52) .  Em 11/10/2019, o ministro responsável pela área emitiu parecer conclusivo do dirigente do órgão de controle interno, manifestando-se pela irregularidade das contas, e determinou o encaminhamento do processo ao Tribunal de Contas da União (peça 53) .
2.5.	No âmbito do Tribunal, os responsáveis foram regularmente citados. O coordenador da entidade à época em que expirou o prazo para prestação de contas, Basílio Maciel de Lima, também foi chamado em audiência em razão da omissão no dever de prestar contas. Entretanto, somente Josafá Martins de Oliveira compareceu aos autos (peças 65 e 75) . Os demais responsáveis permaneceram silentes, sendo considerados revéis.
2.6.	A unidade técnica concluiu pela rejeição das alegações de defesa de Josafá Martins de Oliveira e propôs julgar irregulares suas contas, juntamente com a Associação Consad, com a imputação do débito e a aplicação da multa prevista no art. 57 da Lei 8.443/1992. Propôs ainda julgar irregulares as contas de Basílio Maciel de Lima, aplicando-lhe a multa do art. 58, inciso I, da Lei 8.443/1992, em razão do descumprimento do prazo estipulado para prestação de contas do contrato de repasse. Quanto a Aldemira Correia da Silva e Antônio Lúcio da Silva, a unidade instrutora propôs julgar regulares suas contas, tendo em vista que as irregularidades não teriam se consumado durante suas gestões à frente da Associação Consad
2.7.	Cabe destacar que o Ministério Público junto ao TCU (MPTCU) divergiu em parte da proposta da unidade técnica, tendo pugnado, em relação à aplicação da multa a Basílio Maciel de Lima, o mesmo encaminhamento dado aos coordenadores Aldemira Correia da Silva e Antônio Lúcio da Silva, julgando regulares suas contas.
2.8.	Essa Corte, com as devidas vênias, discordou do parecer do MPTCU e incorporou a análise da unidade técnica às razões de decidir.  Diante disso, o processo foi apreciado por meio do Acórdão 18430/2021-TCU-Segunda Câmara (peça 92) , relator Ministro Bruno Dantas, e a Segunda Câmara deste Tribunal de Contas da União (TCU) julgou irregulares as contas de Josafá Martins de Oliveira e da Associação Consad - Consórcio de Segurança Alimentar e Desenvolvimento Local Maciço de Baturité, imputando-lhes débito solidário no valor de R$ 136.286,00, bem como aplicou multa individual, com fundamento no art. 57 da Lei 8.443/1992, diante da não comprovação da regular aplicação dos recursos do Contrato de Repasse CR.NR.0277620-41 (Siafi 648148) .  Propôs ainda julgar irregulares as contas do Sr. Basílio Maciel de Lima, aplicando-lhe multa no valor de R$ 5.000,00, com fundamento no art. 58, inciso I, da Lei 8.443/1992, em razão do descumprimento do prazo estipulado para prestação de contas do contrato de repasse.  Quanto a Aldemira Correia da Silva e Antônio Lucio da Silva, julgou regulares com ressalva as suas contas, dando-lhes quitação.
2.9.	Nesse momento, o Sr. Josafá Martins de Oliveira interpõe recurso de reconsideração (peça 114-117) requerendo a reforma do Acórdão 18430/2021-TCU-Segunda Câmara (peça 92) .
EXAME DE ADMISSIBILIDADE
3.		Reitera-se o exame preliminar de admissibilidade (peça 119) , com despacho do Exmo. Ministro Relator Aroldo Cedraz (peça 124) , que concluiu pelo conhecimento do recurso de reconsideração interposto por Josafá Martins de Oliveira, suspendendo-se os efeitos dos itens 9.3, 9.4 e 9.7 do Acórdão 18430/2021-TCU-Segunda Câmara e os estendendo para os demais devedores solidários, eis que preenchidos os requisitos processuais aplicáveis à espécie. 
EXAME DE MÉRITO 
4.	Constitui objeto do presente recurso verificar se:
houve prescrição; e
cabe a responsabilização do recorrente.	
5. 	Da prescrição
5.1.	O recorrente defende a ocorrência da prescrição na presente tomada de contas especial, considerando o transcurso do prazo entre o fato gerador, em 21/12/2009, e a ciência do recorrente da citação em 24/12/2019, contabilizando, assim, mais de dez anos, de maneira a incidir tanto a prescrição decenal, quanto a quinquenal (peça 114, p. 8-15) .
Análise
5.2.	No exame da prescrição, a Serur tem adotado os entendimentos detalhados na peça 131, que contém estudo e pronunciamentos anteriores da secretaria sobre o tema. Nessas manifestações estão desenvolvidas as seguintes premissas, que serão utilizadas no presente exame:
a) ao julgar o RE 636.886, o STF conferiu nova interpretação ao art. 37, § 5º, da Constituição Federal, fixando a tese de que "é prescritível a pretensão de ressarcimento ao erário fundada em decisão de Tribunal de Contas";
b) as pretensões punitiva e de ressarcimento devem observar o mesmo regime na atividade de controle externo, dado o objetivo comum da prescrição, de fixar prazo para o Tribunal de Contas agir, para caracterizar o ilícito, identificar seu autor, dimensionar as consequências da conduta e impor as consequências legais, independentemente de tais consequências terem natureza punitiva ou ressarcitória;
c) até que sobrevenha norma específica, entende-se que a prescrição das pretensões punitiva e de ressarcimento, no processo de controle externo, deve observar o regime da Lei 9.873/1999, na linha dos recentes pronunciamentos do STF a respeito. Assim, sem prejuízo de se realizar o exame da prescrição também segundo o prazo decenal previsto no Código Civil, o critério adotado, na formulação da proposta de encaminhamento, será o da Lei 9.873/1999.
Análise da prescrição segundo os critérios do Acórdão 1441/2016-TCU-Plenáriolenário:
5.3.	No que se refere a¿ pretensão punitiva, o TCU tem tradicionalmente aplicado os critérios definidos no Acórdão 1441/2016-TCU-Plenáriolena¿rio, que, em incidente de uniformização de jurisprudência, orientou-se pela aplicação do Código Civil. Por este acórdão, em linhas gerais, a prescrição subordina-se ao prazo geral de dez anos (CC, art. 205) , contado a partir da data da ocorrência do fato e interrompido pelo ato que ordenar a citação, a audiência ou a oitiva da parte. 
5.4. 	Ademais, conforme precedentes abaixo da jurisprudência selecionada, considera-se como data da ocorrência do fato, nos casos de não comprovação da regular aplicação de recursos repassados mediante convênios ou instrumentos congêneres, a data limite para entrega da prestação de contas final ou a data da efetiva entrega antecipada. 
Nos casos de não comprovação da regular aplicação de recursos repassados mediante convênios ou instrumentos similares, a data limite para entrega da prestação de contas final ou a data da efetiva entrega antecipada assinala o marco inicial da contagem do prazo de prescrição da pretensão punitiva do TCU (Acórdão 2278/2019-TCU-Primeira Câmara, Relator: Augusto Sherman) 
Nos casos de não comprovação da regular aplicação dos recursos repassados mediante convênios ou instrumentos similares, a data limite para entrega da prestação de contas final ou a da efetiva entrega antecipada assinala o marco inicial da contagem do prazo decenal de prescrição da pretensão punitiva do TCU (Acórdão 3749/2018-TCU-Segunda Câmara, Relator: Ana Arraes) 
Nos casos de inexecução do objeto pactuado, a data limite para entrega da prestação de contas final ou a data da efetiva entrega antecipada assinala o marco inicial da contagem do prazo decenal de prescrição da pretensão punitiva do TCU (Acórdão 10145/2017-TCU-Segunda Câmara, Relator: Marcos Bemquerer) 
5.5.	Em relação ao Contrato de Repasse 0277620-41, tem-se que não houve a prestação de contas da primeira parcela (peça 1) e que o prazo final para referida apresentação findou em 23/11/2017 (30 dias do término da vigência: 24/10/2017- peça 49; prazo de prestação de contas - peça 37, p. 5, cláusula 12ª) . Portanto, diante da omissão na prestação de contas (peça 1) , o termo inicial para a contagem do prazo prescricional do Código Civil é a data limite para apresentação das contas, qual seja, 23/11/2017.
5.6.	A aplicação dos critérios citados previamente no item 5.4 ao caso em exame resultou na ausência da prescrição da pretensão punitiva do TCU, uma vez que a data limite para a prestação de contas foi 23/11/2017 e o ato de ordenação da citação ocorreu em 9/12/2019 (peça 59) .  Essa também foi a conclusão do decisum condenatório, conforme o Relatório do Voto condutor do Acórdão condenatório (peça 94, p. 10, item 47) . 
5.7. 	Considerando a premissa de que as pretensões punitiva e de ressarcimento se submetem ao mesmo regime, conclui-se que não ocorreu a prescrição para a aplicação de multa e para a condenação ao ressarcimento, caso fossem adotados, para ambos os fins, os parâmetros definidos no Acórdão 1441/2016-TCU-Plenáriolenário.
Análise da prescrição pelo regime da Lei 9.873/1999 
Termo inicial:
5.8.	A Lei 9.873/1999, art. 1º, parte final, traz previsão expressa a respeito do início da contagem do prazo prescricional, estabelecendo que o marco inicial será contado da data da prática do ato ou, no caso de infração permanente ou continuada, do dia em que tiver cessado.
5.9.	Ocorre que, recentemente, o Plenário da Suprema Corte se manifestou mais uma vez sobre o tema no julgamento da ADI 5509, ao tratar da constitucionalidade do prazo prescricional e decadencial de cinco anos previsto nos arts. 76, § 5o e 78, § 7o da Constituição do Estado do Ceará. Com esteio no princípio da simetria insculpido no art. 75 da Constituição Federal, o relator, Ministro Edson Fachin, definiu alguns parâmetros para fins de avaliação da incidência do prazo prescricional nos processos conduzidos pelas Cortes de Contas.
5.10.	A ADI 5509 foi manejada contra dispositivos da Constituição do Estado do Ceará e de lei ordinária do referido Estado, que fixaram prazo prescricional no processo do tribunal de contas daquela unidade federativa.
5.11.	Todavia, a discussão travada pela Suprema Corte teve por referência o modelo federal, em função do princípio da simetria, expressamente invocado pelo MPF ao propor a ação, e pelo relator ao analisar o tema. Assim, os fundamentos lançados no julgamento da ADI 5509 repercutem inevitavelmente no processo deste Tribunal.
5.12.	Especificamente sobre a lei de regência e as causas interruptivas da prescrição, o relator, Ministro Edson Fachin, reconheceu que o Supremo Tribunal Federal ainda não havia fixado orientação clara a respeito em processo de caráter geral. Ao fazê-lo, na citada ADI, a orientação do relator foi a de aplicar os vários precedentes daquela Corte em casos concretos, que já sinalizavam para a incidência da Lei 9.873/1999, afastando-se a incidência do art. 205 do Código Civil, como evidenciam as seguintes passagens do voto:
a) "A atividade de controle externo equipara-se, para fins de contagem do prazo prescricional, ao poder de polícia do Estado e, como tal, nos termos do art. 1º da Lei 9.873, de 1999, 'Prescreve em cinco anos a ação punitiva da Administração Pública Federal, direta e indireta, no exercício do poder de polícia, objetivando apurar infração à legislação em vigor, contados da data da prática do ato ou, no caso de infração permanente ou continuada, do dia em que tiver cessado'"; e
b) "Pela mesma razão, incidem as causas legais de interrupção da prescrição, conforme previsão constante do art. 2º da referida Lei".
5.13.	Estabelecida a norma de regência do prazo e das causas interruptivas, o Supremo avançou no debate quanto ao termo inicial da prescrição, fixando regras mais detalhadas a respeito. Com esse fim, estabeleceu tratamento específico para as tomadas de contas especiais, distinguindo aquelas decorrentes de repasses sujeitos a prestação de contas específica e as relativas a situações em que os fatos são normalmente trazidos ao conhecimento dos tribunais de contas por meio de denúncias e representações.
5.14.	Nesse sentido, o voto do Ministro Edson Fachin trouxe uma regra geral e algumas hipóteses de aplicação casuística. Como regra geral, ficou estabelecido que "o termo inicial da contagem do prazo deve ser o da entrada do processo de fiscalização no âmbito do Tribunal de Contas, ou dos órgãos que, por lei, são encarregados pelo controle interno".
5.15.	Essa regra geral teve sua aplicação explicitada para algumas situações particulares, a saber:
a) no caso de omissão de prestação de contas: "o dano a ser apurado pela ausência de prestação de contas tem o lapso prescricional iniciado na data em que as contas deveriam ter sido entregues";
b) na hipótese de irregularidades detectadas no exame da prestação de contas: "o procedimento prévio à instauração da tomada de contas ... deve ser encerrado o quanto antes, sendo que as irregularidades que tenham porventura sido nele identificadas somente terão iniciada a fluência do prazo prescricional após a competente comunicação para o órgão de controle interno ou para o Tribunal de Contas"; e
c) em irregularidades constatadas em fiscalizações, denúncias e representações: "Finalmente, deve-se contar o prazo prescricional a partir da data do conhecimento da irregularidade nos casos em que, por iniciativa própria, o Tribunal realiza auditorias ou inspeções, assim como nos casos em que a ele são diretamente levadas as informações necessárias para a instauração de tomada de contas especial".
5.16.	Dessa forma, na análise da prescrição das pretensões ressarcitória e punitiva será considerado o posicionamento, mormente o mais recente, adotado pelo Supremo Tribunal Federal.
5.17.	No caso em exame, houve omissão na prestação de contas (peça 1) .
5.18.	Conforme já explicitado, no julgamento da ADI 5509, da relatoria do Exmo. Ministro Edson Fachin, o Supremo Tribunal Federal, interpretando as normas constitucionais e legais aplicáveis, entendeu que no caso de omissão de prestação de contas: "o dano a ser apurado pela ausência de prestação de contas tem o lapso prescricional iniciado na data em que as contas deveriam ter sido entregues" (grifos acrescidos) .
5.19.	Dessa forma, o marco inicial para a contagem do prazo prescricional a ser considerado por este Tribunal deve ser a data de 23/11/2017, data limite para apresentação das contas (item 5.5 retro) . 
Prazo:
5.20.	A Lei 9.873/1999 apresenta um prazo geral, de cinco anos (art. 1º) e um prazo especial, previsto no art. 1º, § 2º, a saber: "quando o fato objeto da ação punitiva da Administração também constituir crime, a prescrição reger-se-á pelo prazo previsto na lei penal".
5.21.	A irregularidade discutida nos presentes autos, em análise preliminar, não constitui crime, aplicando-se no caso concreto o prazo prescricional quinquenal.
Interrupções por atos inequívocos de apuração dos fatos:
5.22.	No regime da Lei 9.873/1999 a prescrição se interrompe "pela notificação ou citação", "por qualquer ato inequívoco, que importe apuração do fato" ou "pela decisão condenatória recorrível" (art. 2º) . Com esse fundamento, a prescrição foi interrompida:
a) em 10/12/2019, citação do recorrente promovida por esta Corte (peça 65) ;
b) em 9/11/2021, decisão condenatória recorrível prolatada na sessão da Segunda Câmara (peça 92) . 
5.23.	Assim, tendo em vista que o termo inicial da prescrição apurado nestes autos é 23/11/2017 (item 5.19) , depreende-se que transcorreram menos de cinco anos entre esse marco temporal e as datas dos eventos que resultaram na interrupção prescricional.
Da prescrição intercorrente:
5.24.	Nos termos do art. 1º, § 1º, da Lei 9.873/1999, opera-se a prescrição intercorrente se o processo ficar paralisado por mais de três anos, aguardando "julgamento ou despacho".
5.25.	Note-se que há uma correlação entre essa hipótese e as causas de interrupção da prescrição do art. 2º. Com efeito, uma vez interrompida a prescrição por alguma das hipóteses do art. 2º, o processo não pode ficar inativo, sem qualquer inovação processual relevante, por mais de três anos.
5.26.	Trata-se de prazo específico, não se aplicando nem o prazo geral de cinco anos nem o prazo especial, da lei penal (§ 2º) . A finalidade da prescrição intercorrente, com seu prazo próprio, é a de assegurar a eficiência e celeridade nas apurações administrativas. Seria contrário a essa finalidade a paralisação injustificada do processo por período maior que o triênio estabelecido para a hipótese.
5.27.	A extrapolação do prazo de três anos, sem inovação relevante no processo, pode configurar negligência. Por isso, além de se operar a prescrição, deve-se promover a "apuração da responsabilidade funcional decorrente da paralisação, se for o caso".
5.28.	Em muitas situações o exame da prescrição intercorrente pode ficar prejudicado nos processos já em tramitação no TCU. Como a ação de ressarcimento era considerada imprescritível, as peças que compõem a tomada de contas especial, elencadas no art. 10 da Instrução Normativa/TCU 71/2012, não contemplam informações pormenorizadas quanto ao andamento do processo na fase interna, o que pode prejudicar a análise de eventual paralisação por mais de três anos.
5.29.	Assim, caso o tribunal venha a adotar a sistemática da Lei 9.873/1999 para aferir a prescrição, convém avaliar, oportunamente, a possibilidade de ajustes na IN-TCU 71/2012, para que as tomadas de contas especiais encaminhadas ao tribunal contemplem informações sobre as interrupções ocorridas na fase interna do procedimento (como, por exemplo, declaração do órgão instaurador da TCE, de que o processo não ficou paralisado por mais de três anos, na forma do art. 1º, § 1º, da citada lei) .
5.30.	Especificamente quanto a esta TCE, as próprias causas de interrupção elencadas acima (item 5.22) permitem evidenciar que o processo teve andamento regular, não se operando a prescrição intercorrente.
Conclusão:
5.31.	De todo o exposto, conclui-se que não ocorreu a prescrição da pretensão punitiva desta Corte, quer sejam aplicados os regimes prescricionais adotados pelo Acórdão 1441/2016-TCU-Plenário ou pelos critérios definidos pela Lei 9.873/1999.
6.	Da responsabilização 
6.1.	O recorrente alega que não cabe sua responsabilização, com base nos seguintes argumentos:
a) não foi quem executou o objeto da presente tomada de contas.  A primeira parcela foi enviada para a conta da Caixa, que por motivos meramente operacionais, foi transferida para uma outra conta do Banco do Brasil durante o período em que era coordenador do Consad. Contudo, tal ato não representou nenhuma execução, emprego, ou uso dos valores para contratação ou despesa, mas mera transferência entre contas, por razões meramente operacionais, tudo comprovado pelos extratos anexos ao presente recurso (peças 114, p. 4, 115-117) ; 
b) a aplicação dos recursos questionada nesta tomada de contas foi efetivamente executada pelos coordenadores posteriores. Desta forma, não corresponde à realidade a conclusão que chegou o Acórdão, que está em dissonância com o que realmente ocorreu, tendo em vista que, ressalte-se, o recorrente coordenou o Consad em período em que houve apenas a transferência dos valores de uma conta bancária à outra, e não a execução dos valores (peça 114, p. 4) ;
c) a funcionalidade do projeto pode ser justificada, uma vez que houve execução de mais de 70% (setenta por cento) das atividades previstas em todo o projeto com os recursos liberados na 1ª parcela. Lista informações que alega ser das metas e atividades executadas (peça 114, p. 5) ;
d) foram anexadas folhas no extrato do período, incluindo a primeira do mês de dezembro de 2009, quando os valores referentes a 1ª parcela foram transferidos da Caixa para a conta do Consad no Banco do Brasil. Tal documentação comprova a regular aplicação dos recursos (peça 114, p. 5 e peças 115-117) ;
e) o período de execução se deu de 21/12/2009 a 28/12/2010, conforme extrato bancário anexo, período esse que vai além do período em que o recorrente esteve na coordenação do Consad. Ademais, salienta-se que toda movimentação financeira se dava através do Articulador e o coordenador administrativo-financeiro - responsáveis por força do art. 32, VIII e art. 33, V do estatuto vigente à época (peça 114, p. 7) ;
f) a determinação estatutária só foi alterada em fevereiro de 2011, por ocasião da reforma do estatuto do Consad, pois o coordenador do Consad não tinha gerencia sobre as contas, conforme se depreende do texto do estatuto vigente à época em que o recorrente estava na coordenação. As propostas de alteração foram apresentadas e aprovadas em Assembleia Geral, cuja Ata também repousa neste processo, no documento 3 (peça 114, p. 7) ; e 
g) esteve na coordenação até o dia 14 de abril de 2009, não possuía competência para assinar os documentos que envolvessem a movimentação dos recursos financeiros do Consad. Tais poderes só foram conferidos ao Coordenador à partir da reforma estatutária ocorrida em 25 de fevereiro de 2011, quando o recorrente já não era mais coordenador, conforme se verifica na ata (peça 114, p. 8) .
Análise
6.2.	Inicialmente, convém destacar, que o recorrente repete, em boa medida, os argumentos já enfrentados pelo Tribunal no Acórdão vergastado (Relatório, peça 94, p. 8, itens 24-27) . 
6.3.	A despeito disso, o recurso de reconsideração, por sua natureza e por força dos princípios constitucionais do duplo grau de jurisdição, do devido processo legal e da ampla defesa, possui efeito devolutivo pleno, o que pressupõe nova apreciação pelo Tribunal de toda matéria impugnada. Dessa forma, há necessidade de análise das razões do recurso - ainda que encerrem mera repetição de argumentos já enfrentados - haja vista que, neste caso, estamos diante de pedido de nova decisão.
6.4.		Destaca-se que a condenação do recorrente foi motivada pela ausência de funcionalidade do objeto do Contrato de Repasse 0277620-41, descrito como 'Assessoria Territorial Elaboração de Projetos Planejamento Desenvolvimento Feiras Comunicação Capacitação no Maciço Baturité', sem realização de parcela executada com aproveitamento útil (Relatório, peça 94, p. 4; peças 39, 37 e 1) .
6.5.		Não há créditos na tentativa de responsabilizar os coordenadores posteriores. Ora, a pessoa física responsável pela aplicação dos recursos do contrato de repasse foi o Coordenador do Fórum, Sr. Josafá Martins de Oliveira, visto que ocupou o cargo de Coordenador do Fórum do Consad de 13/2/2009 a 10/04/2010 (peça 49, p.2) . No mais, todo o recurso repassado, R$ 136.286,00, foi transferido da conta específica da Caixa em 21/12/2009, ainda em sua gestão (peça 40, p. 1 e peça 43, p. 1) .
6.6.		Sendo assim, agiu se comprometendo com as obrigações que lhe cabia no estatuto da referida instituição à época de sua gestão (peça 3, p. 9) :
Art. 24. Compete ao Coordenador do Fórum:
 (...) 
III - representar o CONSAD Maciço de Baturité ativa e passivamente, judicial ou extrajudicialmente, com poderes para firmar contratos e convênios 
6.7.		Quanto ao argumento de que não possuía competência para assinar os documentos que envolvessem a movimentação financeira do Consad, destaca-se que se possuía poderes para firmar contratos e convênios, também tinha a incumbência de acompanhar a sua execução e zelar pelo seu fiel cumprimento.  A esse respeito veja-se os seguintes enunciados da 'Jurisprudência Selecionada', site/TCU:
O fato de a irregularidade, comissiva ou omissiva, não ter sido praticada diretamente pelo gestor principal, e sim por outros servidores ou por órgão subordinado ao seu, não o exime de responder pela irregularidade, com base na culpa in elegendo ou na culpa in vigilando. (Acórdão 1.001/2018-TCU-1.ª Câmara; rel. Min. Bruno Dantas) 
A autoridade delegante pode ser responsabilizada sempre que verificada: a) a fiscalização deficiente dos atos delegados, pela lesividade, materialidade, abrangência e caráter reiterado das falhas e pelo conhecimento efetivo ou potencial dos atos irregulares praticados (culpa in vigilando) ; ou b) a má escolha do agente delegado, comprovada circunstancialmente em cada situação analisada (culpa in eligendo) (Acórdão 8.799/2019-TCU1.ª Câmara; rel. Min. Benjamin Zymler) 
6.8.		Assim, cabia ao Coordenador da entidade à época dos fatos, a responsabilidade pela execução do Contrato de repasse 0277620-41, sendo razoável, para a posição que ocupava, que questionasse a transferência dos recursos da conta conveniada, visto que tal transferência contrariava ao art. 8.6 do referido contrato (peça 37, p. 4) :
8.6 Os recursos transferidos pela CONTRATANTE deverão ser movimentados, única e exclusivamente, na Caixa Econômica Federal, Agência 1111, em conta bancária 003.00453002·1, vinculada a este Contrato de Repasse. 
6.9.		Entretanto, agiu sem diligência, conforme afirma na peça recursal "por motivos meramente operacionais, fora transferida para uma outra conta do Banco do Brasil durante o período em que o recorrente era coordenador do Consad" (peça 14, p. 4) 
6.10.		No que diz respeito ao argumento de que houve a execução de mais de 70% das atividades previstas em todo projeto, também não possui guarida. 
6.11.		A comprovação da boa e regular aplicação de recursos públicos transferidos mediante convênio ou instrumento congênere evidencia-se mediante a execução física e a execução financeira da avença, acompanhada do nexo de causalidade entre uma e outra (Acórdão 7139/2020-TCU-Segunda Câmara, Raimundo Carreiro, 597/2019-2ª Câmara, Rel. Marcos Bemquerer e 9580/2015-2ª Câmara, Rel. Vital do Rêgo) .
6.12. 		Destaca-se que no Projeto de Atividades estavam previstas as seguintes metas: Elaboração do Plano Territorial de Desenvolvimento Rural Sustentável · PTDRS, Elaboração de Projetos Estratégicos Territoriais, Reestruturação e Fortalecimento do Colegiado de Desenvolvimento Territorial e Fortalecimento do Sistema Estadual de Comercialização da Agricultura Familiar e Empreendimentos Solidários. SECAFES (peça 35, p. 7) . 
6.13.		De acordo com o Parecer Circunstanciado - TCE (peça 1, p.1-3) , o percentual executado a ser aceito foi de 0%; o objeto não cumpriu com os objetivos pactuados no Plano de Trabalho; o objeto não gerou o benefício social esperado; o objeto não possui funcionalidade parcial ou total e o Relatório e Execução de Atividades não foi homologado pelo SEAD. Além disso não consta o recebimento da prestação de contas da parcela transferida.
6.14.		Nesse momento, o recorrente apresenta listagem de metas e atividades executadas (peça 114, p. 5-6) , entretanto não traz documentos capazes de comprovar a execução das referidas atividades, tais como: relatórios, listas de presenças dos encontros, comprovantes de despesas dos contratos firmados, etc. 
6.15.		Quanto aos extratos anexados aos autos em fase recursal (peças 115-117) , também não socorrem ao recorrente.  Ou seja, os referidos extratos, além de não serem da conta específica do convênio (item 6.8 retro) , também não possuem o condão de comprovar o nexo causal das possíveis despesas realizadas, isto porque, conforme dito alhures nos itens 6.12 a 6.14, inexistem nos autos documentos referentes à prestação de contas. 
6.16.		Ademais, ainda que o recorrente alegue que não houve aplicação dos recursos durante sua gestão, que ocorreu de 13/2/2009 a 10/04/2010 (peça 49, p.2) , deve-se destacar que foi em 21/12/2009 que saiu da conta do convênio, mediante TED, o montante de R$136.286,00 (peças 40 e 43) .  Logo, o fato de ele ter autorizado a retirada dos recursos da conta específica da avença, contrariando os normativos legais, bem como cláusula contratual (peça 37, p. 4) , o torna responsável pela comprovação da boa e regular aplicação de recursos públicos transferidos mediante Contrato de repasse 0277620-41.
6.17.		Assim, os argumentos apresentados pelo recorrente não foram suficientes para afastar sua responsabilidade perante os recursos transferidos mediante o Contrato de Repasse 0277620-41 no montante de R$ 136.286,00.
CONCLUSÃO
7.	Das análises anteriores, conclui-se pelo não provimento dos recursos, considerando-se que:
a) não houve a prescrição;
b) subsiste a responsabilidade do recorrente, o Sr. Josafá Martins de Oliveira, que ocupou o cargo de Coordenador do Fórum do Consad de 13/2/2009 a 10/04/2010.  Durante sua gestão foram desbloqueados e transferidos os recursos federais da conta conveniada no montante de R$ 136.286,00.  Ademais, inexistem nos autos elementos que levem a concluir pela execução do objeto do referido contrato.
7.1.	Assim, os argumentos apresentados pelo recorrente na presente peça recursal não afastam as irregularidades a ele atribuídas, mantendo-se incólume o julgado recorrido.
PROPOSTA DE ENCAMINHAMENTO
10.	Ante o exposto, submete-se à consideração superior a presente análise de recurso de reconsideração interposto por Sr. Josafá Martins de Oliveira contra o Acórdão 18430/2021-TCU-Segunda Câmara, propondo-se com fundamento nos artigos 32, inciso I, e 33, da Lei 8.443/1992: 
	a)   conhecer do recurso e, no mérito, negar-lhe provimento;
	b) informar ao recorrente e demais interessados do acórdão a ser proferido, destacando que o relatório e o voto que o fundamentam podem ser acessados por meio do endereço eletrônico www.tcu.gov.br/acordaos.[...]".
3.	O Ministério Público junto a este Tribunal, à Peça 134, manifestou-se de acordo com a proposta da unidade técnica e afastou, também, a ocorrência de prescrição, ante os seguintes fundamentos:
"[...] 5.  Registro que, em diversas oportunidades, ao promover minuciosa e detida análise do tema, defendi que a prescrição da pretensão de ressarcimento ao erário deveria seguir as regras estabelecidas no Código Civil atualmente vigente. Cito, como exemplo, os pareceres emitidos nos autos do TC Processo 000.012/2020-3, da relatoria do Ministro Vital do Rêgo; do TC Processo 036.485/2019-5, da relatoria do Ministro-Substituto Marcos Bemquerer Costa; do TC Processo 020.232/2017-9, da relatoria do Ministro-Substituto Weder de Oliveira; do TC Processo 031.091/2013-0, da relatoria do Ministro Benjamin Zymler; do TC Processo 004.030/2017-6, da relatoria do Ministro-Substituto André de Carvalho; do TC Processo 029.107/2019-9, da relatoria do Ministro Raimundo Carreiro; do TC Processo 006.359/2019-1, da relatoria do Ministro Augusto Nardes; do TC Processo 017.162/2007-1, da relatoria do Ministro Aroldo Cedraz; do TC Processo 035.278/2015-3, da relatoria do Ministro-Substituto Augusto Sherman Cavalcanti; do TC Processo 000.071/2020-0, da relatoria do Ministro Jorge Oliveira; do TC Processo 027.487/2017-2, da relatoria do Ministro Walton Alencar Rodrigues; e do TC Processo 018.978/2012-6, da relatoria do Ministro Bruno Dantas.
Nos pareceres lançados nos referidos processos, sustento que, em razão de seu caráter genérico e da ausência de normas específicas que disciplinem o assunto, o art. 205 do Código Civil - que constitui a regra geral de prescrição - deve incidir, a priori, em todas as situações para as quais a lei não tenha estabelecido prazo inferior. As normas de direito civil, notadamente as insertas na parte geral do Código Civil, por sua abrangência e estofo em sólidos princípios de direito, devem orientar a aplicação do Direito em todos os ramos, quando não conflitantes com matérias especificamente reguladas. Assim, na inexistência de norma específica para a hipótese, entendo que devem incidir as regras da Lei 10.406/2002.
Compreendo, ademais, que a regra do art. 205 do Código Civil, conquanto inespecífica, é perfeitamente compatível com as normas que, desde muito, regem o procedimento de controle externo. E, neste passo, para que não se afronte a harmonia e o caráter sistêmico de suas normas, o Código Civil também pode e deve servir de parâmetro para o regramento de outras questões, como, por exemplo, e no que couber: as causas de suspensão previstas nos arts. 198 e 200; as causas interruptivas do art. 202, incisos I e VI; o recomeço da contagem do prazo estabelecido no art. 202, parágrafo único; a prescrição intercorrente prevista no art. 202, parágrafo único; os efeitos da interrupção efetuada contra devedor solidário, ex vi do art. 204, § 1º, in fine; o prazo geral de dez anos previsto no art. 205; e o dever de guarda de documentos de que trata o art. 1.194.
Ciente de que a egrégia Corte de Contas da União continua a adotar a tese da imprescritibilidade da pretensão de ressarcimento (v.g. Acórdão 5236/2020-TCU-Plenário, 11.839/2020-TCU-2ª Câmara, 18/2021-TCU-1ª Câmara e 120/2021-TCU-Plenário) , peço vênias para ratificar o posicionamento externado nos pareceres acima referenciados, de que o exame da ocorrência da prescrição da pretensão de ressarcimento aos cofres públicos - instrumentalizada nos processos de contas que tramitam no TCU - deve ter como parâmetro o prazo geral de prescrição indicado no art. 205 da Lei 10.406/2002, contado a partir da data de ocorrência da irregularidade que deu origem ao débito, em consonância com o art. 189 da mesma lei.
Isso posto, passo ao exame da ocorrência da prescrição da pretensão de ressarcimento no caso concreto. Considerando que as regras aplicáveis à prescrição da pretensão punitiva, nos termos do Acórdão 1441/2016-TCU-Plenáriolenário, são as mesmas que ora proponho para a análise da prescrição da pretensão de ressarcimento ao erário; considerando que, in casu, as irregularidades que ensejaram a aplicação de sanção são as mesmas que deram causa à condenação em débito, assim como são as mesmas as causas interruptivas e demais variáveis; entendo cabível a análise em conjunto da ocorrência da prescrição para ambas pretensões.
Tendo tais balizas como parâmetro para o exame da matéria, concluo pela não consumação da prescrição da pretensão de ressarcimento ao erário neste processo. As irregularidades que ensejaram o débito ocorreram entre 23/11/2017 (prazo limite para prestação de contas final, tendo em vista as sucessivas prorrogações da avença - peça 37, p. 5 e 22) . Assim, o prazo prescricional de dez anos foi interrompido pelo ato que autorizou as citações dos responsáveis - qual seja, o pronunciamento do titular da Secex-TCE -, expedido em 9/12/2019 (peça 59) . Ainda que se considerasse como termo inicial para a contagem do prazo prescricional o dia 10/4/2010, data final em que o recorrente esteve à frente da associação (peças 9, p. 2, e 114, p. 3) , também não teria operado a prescrição.
Afastada a ocorrência da prescrição, passo à análise do mérito.
Extrai-se do voto condutor do acórdão recorrido que a condenação foi motivada pela impossibilidade de se atestar o cumprimento do objeto do contrato de repasse, tendo em vista a não apresentação do Relatório de Execução de Atividades relativo à primeira parcela liberada (peça 93, p. 1) . Diante da omissão na prestação de contas parcial, não houve a liberação do restante dos recursos previstos.
Compartilho do entendimento da Serur de que o recorrente não trouxe aos autos argumentos ou documentos novos capazes de elidir a irregularidade que motivou sua condenação. Tampouco apresentou argumentos aptos a afastar sua responsabilidade pelo prejuízo apurado nesta TCE.
Como se observa do extrato da conta vinculada, houve o desbloqueio de R$ 136.286,00 em duas parcelas nas datas de 18 e 21/12/2009 (peça 40, p. 1) . Ainda no dia 21/12/2009, todos os recursos repassados foram transferidos para outra conta bancária de titularidade da Associação Consad no Banco do Brasil (peça 117) . A retirada dos recursos da conta vinculada impede o estabelecimento do nexo de causalidade entre os valores transferidos e eventual execução do objeto, além de configurar descumprimento da cláusula 8.6 do contrato de repasse (peça 37, p. 4) , que estabelece a obrigatoriedade da movimentação única e exclusiva na conta específica.
Além disso, não foram apresentados quaisquer documentos que pudessem comprovar a execução física do objeto pactuado.
O Sr. Josafá Martins de Oliveira era o Coordenador do Consad à época em que os recursos foram desbloqueados e indevidamente transferidos para outra conta bancária da entidade. Assim, como assinalado no voto que orientou a prolação do Acórdão 18430/2021-TCU-Segunda Câmara, tendo ele poderes para "representar a entidade e firmar contratos e convênios em seu nome, deveria ter acompanhado a execução (...) , zelando pelo seu fiel cumprimento" (peça 93, p. 2) (destacamos) , ainda que não fosse responsável direto pela movimentação das contas bancárias.
Conforme dispõe o art. 70, parágrafo único, da Constituição Federal, compete ao gestor prestar contas da integralidade das verbas federais recebidas, cabendo-lhe o ônus da prova quanto à boa e regular aplicação desses recursos. Tal entendimento está consolidado nesta Corte de Contas, conforme se verifica nos Acórdão 1577/2014-TCU-Segunda Câmara, 6.716/2015-TCU-1ª Câmara, 9.254/2015-TCU-2ª Câmara, 9.820/2015-TCU-2ª Câmara e 659/2016-TCU-2a Câmara.
Diante do exposto, este membro do Ministério Público de Contas manifesta-se de acordo com o encaminhamento proposto pela Serur às peças 132-133. [...]".
	É o Relatório.

Wilker Macedo Lima (22.542/OAB-CE), representando Josafa Martins de Oliveira.

Procurador Sergio Ricardo Costa Caribé.

RECURSO DE RECONSIDERAÇÃO. TOMADA DE CONTAS ESPECIAL. CONTRATO DE REPASSE. MINISTÉRIO DO DESENVOLVIMENTO AGRÁRIO. EXECUÇÃO DE AÇÕES RELATIVAS AO PROGRAMA PRONAT. OMISSÃO NO DEVER DE PRESTAR CONTAS. NÃO COMPROVAÇÃO DA REGULAR APLICAÇÃO DOS RECURSOS. CITAÇÃO E AUDIÊNCIA. REVELIA DE ALGUNS DOS RESPONSÁVEIS. REJEIÇÃO DAS ALEGAÇÕES DE DEFESA APRESENTADAS. REGULARIDADE COM RESSALVA DAS CONTAS DE PARTE DOS RESPONSÁVEIS E IRREGULARIDADE DAS CONTAS DOS DEMAIS. DÉBITO. MULTA. RECURSO DE RECONSIDERAÇÃO. CONHECIMENTO. AUSÊNCIA DE PRESCRIÇÃO. ARGUMENTOS INAPTOS PARA REFORMAR A DECISÃO ATACADA. NEGATIVA DE PROVIMENTO. COMUNICAÇÕES.

TOMADA DE CONTAS ESPECIAL (TCE)

Secretaria de Recursos (Serur); Secretaria de Controle Externo de Tomada de Contas Especial (SecexTCE).

Aprecia-se, nesta oportunidade, Recurso de Reconsideração (Peças 114 a 117) interposto pelo Sr. Josafá Martins de Oliveira contra o Acórdão 18430/2021-TCU-Segunda Câmara, Ministro Relator Bruno Dantas (Peça 92) .
2.	Inicialmente, ratifico o Despacho por mim proferido em 8/6/2021 (Peça 82) , no sentido de que o Recurso de Reconsideração deve ser conhecido, tendo em vista que os requisitos legais e regimentais previstos para a espécie estão devidamente preenchidos. 
3.	Por meio da deliberação recorrida, o TCU analisou Tomada de Contas Especial (TCE) instaurada pela Caixa Econômica Federal (Caixa) , representando o então Ministério do Desenvolvimento Agrário (MDA) , em razão da não comprovação da boa e regular aplicação dos recursos transferidos por meio do Contrato de Repasse CR.NR.0277620-41 (Siafi 648148) , firmado com a Associação Consad - Consórcio de Segurança Alimentar e Desenvolvimento Local do Maciço de Baturité. O objeto do ajuste era a execução de ações relativas ao programa Pronat, descritas como "Assessoria Territorial, Elaboração de Projetos, Planejamento, Desenvolvimento, Feiras, Comunicação, Capacitação no Maciço de Baturité". O recorrente teve as contas julgadas irregulares, sendo condenado em débito solidariamente à Associação Consad e apenado com multa fundamentada no art. 57 da Lei 8.443/1992, no valor de R$ 25.000,00 (Peça 92) .
4.		A condenação do recorrente foi motivada pela ausência de funcionalidade do objeto do Contrato de Repasse 0277620-41, descrito como 'Assessoria Territorial Elaboração de Projetos Planejamento Desenvolvimento Feiras Comunicação Capacitação no Maciço Baturité', sem realização de parcela executada com aproveitamento útil (Relatório, Peça 94, p. 4; Peças 39, 37 e 1) .
5.	Em preliminar o recorrente defende a ocorrência da prescrição na presente TCE, considerando o transcurso do prazo entre o fato gerador, em 21/12/2009, e a ciência do recorrente da citação em 24/12/2019, contabilizando, assim, mais de dez anos, de maneira a incidir tanto a prescrição decenal, quanto a quinquenal (Peça 114, p. 8-15) 
6.	Conforme se verifica nos elementos constantes dos autos, as irregularidades que ensejaram a instauração desta TCE ocorreram entre os anos de 2008 e 2017. Algumas das irregularidades, portanto, foram cometidas há mais de dez anos, o que foi levado em consideração nos exames efetivados tanto pela unidade técnica quanto pelo Ministério Público junto a este Tribunal, que concluíram, após a verificação, não ter ocorrido a prescrição decenal da pretensão punitiva de que trata o art. 205 do Código Civil, bem como a prescrição quinquenal das pretensões punitiva e ressarcitória sob a égide da Lei 9.873/1999, inclusive a prescrição intercorrente.
7.	Quanto ao mérito, o recorrente alega, em síntese:
a) ser indevida a imputação de débito solidário com a empresa Ceraze & Lima Ltda., em razão da a) não foi quem executou o objeto da presente tomada de contas.  A primeira parcela foi enviada para a conta da Caixa, que por motivos meramente operacionais, foi transferida para uma outra conta do Banco do Brasil durante o período em que era coordenador do Consad. Contudo, tal ato não representou nenhuma execução, emprego, ou uso dos valores para contratação ou despesa, mas mera transferência entre contas, por razões meramente operacionais, tudo comprovado pelos extratos anexos ao presente recurso (peças 114, p. 4, 115-117) ; 
b) a aplicação dos recursos questionada nesta tomada de contas foi efetivamente executada pelos coordenadores posteriores. Desta forma, não corresponde à realidade a conclusão que chegou o Acórdão, que está em dissonância com o que realmente ocorreu, tendo em vista que, ressalte-se, o recorrente coordenou o Consad em período em que houve apenas a transferência dos valores de uma conta bancária à outra, e não a execução dos valores (peça 114, p. 4) ;
c) a funcionalidade do projeto pode ser justificada, uma vez que houve execução de mais de 70% (setenta por cento) das atividades previstas em todo o projeto com os recursos liberados na 1ª parcela. Lista informações que alega ser das metas e atividades executadas (peça 114, p. 5) ;
d) foram anexadas folhas no extrato do período, incluindo a primeira do mês de dezembro de 2009, quando os valores referentes a 1ª parcela foram transferidos da Caixa para a conta do Consad no Banco do Brasil. Tal documentação comprova a regular aplicação dos recursos (peça 114, p. 5 e peças 115-117) ;
e) o período de execução se deu de 21/12/2009 a 28/12/2010, conforme extrato bancário anexo, período esse que vai além do período em que o recorrente esteve na coordenação do Consad. Ademais, salienta-se que toda movimentação financeira se dava através do Articulador e o coordenador administrativo-financeiro - responsáveis por força do art. 32, VIII e art. 33, V do estatuto vigente à época (peça 114, p. 7) ;
f) a determinação estatutária só foi alterada em fevereiro de 2011, por ocasião da reforma do estatuto do Consad, pois o coordenador do Consad não tinha gerencia sobre as contas, conforme se depreende do texto do estatuto vigente à época em que o recorrente estava na coordenação. As propostas de alteração foram apresentadas e aprovadas em Assembleia Geral, cuja Ata também repousa neste processo, no documento 3 (peça 114, p. 7) ; e 
g) esteve na coordenação até o dia 14 de abril de 2009, não possuía competência para assinar os documentos que envolvessem a movimentação dos recursos financeiros do Consad. Tais poderes só foram conferidos ao Coordenador a partir da reforma estatutária ocorrida em 25 de fevereiro de 2011, quando o recorrente já não era mais coordenador, conforme se verifica na ata (peça 114, p. 8) . 
8.	Com fulcro nessas alegações, o recorrente pede o provimento do recurso para afastar a responsabilidade solidária a eles imputada em relação ao débito apurado no processo.
9.	A Serur analisou e rejeitou os argumentos apresentados, considerando que:
	a) o recorrente repete, em boa medida, os argumentos já enfrentados pelo Tribunal no Acórdão vergastado (Relatório, Peça 94, p. 8, itens 24-27) . Entretanto, em efeito devolutivo pleno de que se reveste o Recurso de Reconsideração, há necessidade de análise das razões do recurso - ainda que encerrem mera repetição de argumentos já enfrentados;
	b) não há créditos na tentativa de responsabilizar os coordenadores posteriores. A pessoa física responsável pela aplicação dos recursos do contrato de repasse foi o Coordenador do Fórum do Consad, Sr. Josafá Martins de Oliveira, visto que ocupou o cargo de 13/2/2009 a 10/04/2010 (Peça 49, p.2) , sendo que todo o recurso repassado, R$ 136.286,00, foi transferido da conta específica da Caixa em 21/12/2009, ainda em sua gestão (Peça 40, p. 1 e Peça 43, p. 1) ;
	c) quanto ao argumento de que não possuía competência para assinar os documentos que envolvessem a movimentação financeira do Consad, destaca que se possuía poderes para firmar contratos e convênios, também tinha a incumbência de acompanhar a sua execução e zelar pelo seu fiel cumprimento, conforme afirmado no em jurisprudência selecionada deste Tribunal que leciona que o fato de a irregularidade, comissiva ou omissiva, não ter sido praticada diretamente pelo gestor principal, e sim por outros servidores ou por órgão subordinado ao seu, não o exime de responder pela irregularidade, com base na culpa in elegendo ou na culpa in vigilando,
	d) cabia ao coordenador da entidade à época dos fatos, a responsabilidade pela execução do Contrato de repasse 0277620-41, sendo razoável, para a posição que ocupava, que questionasse a transferência dos recursos da conta conveniada, visto que tal transferência contrariava ao art. 8.6 do referido contrato (peça 37, p. 4) ;
	e) agiu sem diligência, conforme afirma na peça recursal "por motivos meramente operacionais, fora transferida para uma outra conta do Banco do Brasil durante o período em que o recorrente era coordenador do Consad" (Peça 14, p. 4) ;
	f) no que diz respeito ao argumento de que houve a execução de mais de 70% das atividades previstas em todo projeto, também não possui guarida, pois, de acordo com o Parecer Circunstanciado - TCE (Peça 1, p.1-3) , o percentual executado a ser aceito foi de 0%, uma vez que o objeto não cumpriu com os objetivos pactuados no Plano de Trabalho, não gerou o benefício social esperado, não possui funcionalidade parcial ou total e o Relatório e Execução de Atividades não foi homologado pelo SEAD. Além disso não consta o recebimento da prestação de contas da parcela transferida;
	g) o recorrente apresenta listagem de metas e atividades executadas (Peça 114, p. 5-6) , entretanto não traz documentos capazes de comprovar a execução das referidas atividades, tais como: relatórios, listas de presenças dos encontros, comprovantes de despesas dos contratos firmados, etc.;
	h) quanto aos extratos anexados aos autos em fase recursal (peças 115-117) , também não socorrem ao recorrente, pois, além de não serem da conta específica do convênio, também não possuem o condão de comprovar o nexo causal das possíveis despesas realizadas, isto porque inexistem nos autos documentos referentes à prestação de contas;
	i) ademais, ainda que o recorrente alegue que não houve aplicação dos recursos durante sua gestão, que ocorreu de 13/2/2009 a 10/04/2010 (Peça 49, p.2) , destaca que foi em 21/12/2009 que saiu da conta do convênio, mediante TED, o montante de R$136.286,00 (Peças 40 e 43) . Logo, o fato de ele ter autorizado a retirada dos recursos da conta específica da avença, contrariando os normativos legais, bem como cláusula contratual (Peça 37, p. 4) , o torna responsável pela comprovação da boa e regular aplicação de recursos públicos transferidos mediante Contrato de repasse 0277620-41.
10.	Ante esses fundamentos, a Serur entende que os argumentos apresentados pelo recorrente não foram suficientes para afastar sua responsabilidade perante os recursos transferidos mediante o Contrato de Repasse 0277620-41 no montante de R$ 136.286,00. Assim, propõe que seja negado provimento ao recurso.
11.	O Ministério Público junto a este Tribunal, à Peça 134, manifestou-se de acordo com a proposta da unidade técnica e afastou, também, a ocorrência de prescrição.
12.	Dada a consistência da análise empreendida pela Serur e acolhida pelo Ministério Público junto a esta Casa, endosso as conclusões contidas na instrução de Peça 132 e respectivos pareceres e, nesse particular, incluo as análises empreendidas e os fundamentos adotados entre as minhas razões de decidir no presente caso, sem prejuízo dos destaques e considerações a seguir aduzidos.
13.	Inicialmente, no que tange à análise das pretensões punitiva e ressarcitória, importante esclarecer que o exame agora deve ser realizado à luz da nova Resolução TCU 344, de 11/10/2022.
14.	De acordo com o art. 4º, I, da norma, o início da contagem do prazo prescricional será contado da data em que as contas deveriam ter sido prestadas, no caso de omissão de prestação de contas. Em relação ao Contrato de Repasse 0277620-41, tem-se que não houve a prestação de contas da primeira parcela (Peça 1) e que o prazo final para referida apresentação findou em 23/11/2017 (30 dias do término da vigência: 24/10/2017- Peça 49; prazo de prestação de contas - Peça 37, p. 5, cláusula 12ª) . Portanto, diante da omissão na prestação de contas (Peça 1) , o termo inicial para a contagem do prazo prescricional é 23/11/2017.
15.	Além disso, o art. 5º da referida Resolução prevê causas de interrupção do prazo, que, no caso em exame, ocorreram nos seguintes momentos:
	a) em 10/12/2019, citação do recorrente promovida por esta Corte (Peça 65) (art. 5º, I, da Resolução) .
	b) em 9/11/2021, decisão condenatória recorrível prolatada na Sessão da Segunda Câmara (Peça 92) (art. 5º, IV, da Resolução) .
16.	Pelos elementos acima enunciados, verifico que não houve no presente caso a prescrição quinquenal das pretensões punitiva e ressarcitória, à luz do previsto nos arts. 2º, 4º e 5º da Resolução -TCU 344/2022, nem mesmo a prescrição intercorrente de que trata o art. 8º, §§1º e 2º, da referida norma.
17.	Quanto ao mérito, destaco que subsiste a responsabilidade do Sr. Josafá Martins de Oliveira, visto que ocupou o cargo de coordenador do Fórum do Consad de 13/2/2009 a 10/04/2010 e durante a sua gestão foram desbloqueados e transferidos os recursos federais da conta conveniada no montante de R$ 136.286,00.
18.	Embora o recorrente tenha apresentado listagem de metas e atividades que teriam sido executadas (Peça 114, p. 5-6) , não juntou aos autos elementos ou documentos que efetivamente comprovassem que houve a execução do objeto Contrato de Repasse 0277620-41. 
19.	Não foram apresentados documentos hábeis para afastar a conclusão do Parecer Circunstanciado - TCE (Peça 1, p.1-3) , de que o percentual executado foi de 0%, uma vez que o objeto não cumpriu com os objetivos pactuados no Plano de Trabalho, não gerou o benefício social esperado, não possui funcionalidade parcial ou total e o Relatório e Execução de Atividades não foi homologado pelo SEAD, bem como não consta o recebimento da prestação de contas da parcela transferida;
20.	Assim, os argumentos apresentados pelo recorrente na presente peça recursal não tiveram o condão de afastar as irregularidades registradas nos diversos pareceres produzidos durante a instrução processual tanto na fase interna quanto na fase externa desta TCE. Assim, deve ser negado provimento ao Recurso de Reconsideração e mantida a deliberação recorrida.
	
	Ante o exposto, acolho os pareceres uniformes e VOTO por que o Tribunal adote o Acórdão que ora submeto a este Colegiado.
TCU, Sala das Sessões, em 1 de novembro de 2022.
AROLDO CEDRAZ 
Relator